【裁判字號】    89,婚,42
【裁判日期】    890316
【裁判案由】    履行同居
【裁判全文】
臺灣板橋地方法院民事判決  八十九年婚字第四十二號
    原      告  甲○○
    被      告  乙○○
右當事人間請求履行同居事件，由台灣雲林地方法院移送前來，本院判決如左：
    主    文
原告之訴駁回。
訴訟費用由原告負擔。
    事      實
甲、原告方面：
  壹、聲明：
      被告應與原告同居。
  貳、陳述：
    一、緣兩造於民國（下同）八十二年一月二十一日結婚，夫妻感情融洽，唯久居
        鄉村，致時生不滿，被告於八十七年十一月三日離家出走至今，經登報、電
        話與存證信函，及向原告戶籍所在地之崙背鄉調解委員會申請調解二次，被
        告除在電話中籍詞推延返家，並拒到會接受調解，按夫妻互負同居之義務，
        為民法第一千零一條明文規定，為此請求被告與原告同居。
    二、兩造原住在台北縣鶯歌鎮○○路二六八巷十一號，從八十六年七月住到八十
        七年十一月三日，原告因被告之父親要打伊，且原告父母身體不好。從八十
        二年結婚時，住雲林縣一個月，後來到台中住二、三個月，再搬到板橋市○
        ○○街住，有時有空會回去幫忙務農。
    三、兩造並無約定住居所。
乙、被告方面：
  壹、聲明：
      原告之訴駁回。
  貳、陳述：
    一、自結婚後兩造均住於台北縣鶯歌鎮，有一次原告作勢要打被告，經被告父親
        保護，原告即離開該二人之居所。原告之戶籍地處，只有過年時才回去，並
        未住在該處。是因被告有自耕農身分，欲土地用始會設籍於該處。
    二、目前從事服裝業，從八十八起即在赫赫公司，兩造本來住在板橋鶯歌。
    理      由
一、原告主張：兩造於八十二年一月二十一日結婚，夫妻感情融洽，唯久居鄉村，致
    時生不滿，被告於八十七年十一月三日離家出走至今，猶不回去同居云云，被告
    則以係原告自行離開兩造之居，且兩造並未約定住居所，原告結婚後並未住居於
    戶籍處所等語置辯。
二、查兩造係夫妻關係，有原告提出之戶籍謄本可稽，自堪信此部分為真實。
三、按夫妻互負同居之義務。但有不能同居之正當理由者，不在此限。民法第一千零
    一條定有明文。又夫妻同居之住所，究為可處？依民法第一千零二條修正前規定
    ：「妻以夫之住所為住所，贅夫以妻之住所為住所。但約定夫以妻之住所為住所
    ，或妻以贅夫之住所為住所者，從其約定」，前開條文解釋，夫妻居住所指定屬
    於夫，設夫廢止原住所，而另設定新住所時，則以該新住所為夫之住所，妻須至
    新住所同居，設夫或贅夫之妻拒絕為約定或雙方協議不成時，即須以其一方設定
    ，此違反男女平等原則，是司法院大法官會議第四五二號解釋乃宣示「應自本解
    釋公布之日起，至遲於屆滿一年時失其效力。」，嗣於八十七年六月十七日修正
    公布民法第一千零二條，規定：「夫妻之住所，由雙方共同協議之；未為協議或
    協議不成時，得聲請法院定之。法院為前項裁定前，以夫妻共同戶籍地推定為其
    住所。」，是以昔日婚姻存在夫唱婦隨之理念，在法律上已然修正，甚且破除之
    ，又夫妻既係同權的伴侶關係，婚姻關係中住所之決定，應由夫妻雙方合意決定
    之，非可由夫擅自決定或變更，妻亦無遵從之義務。
四、查，兩造在婚後一直居住於台北縣板橋市、鶯歌鎮一帶，兩造最後共同居所乃在
    台北縣鶯歌鎮○○路二六八巷十九號一樓，為兩造所不爭執。而依前開說明，原
    告即夫並無婚姻住所之決定權，且被告並未離開兩造最後共同居所一事，有本件
    按該址送達，經被告之妹代收之送證書在卷可考。故被告無遵從原告之決定而負
    有前往共同生活之義務。且婚姻係以夫妻之共同生活為目的，夫妻應以誠摯相愛
    為基礎，相互尊重與諒解，且應互相協力保持其共同生活之圓滿及幸福，是以夫
    妻同居之義務係對等之義務，原告並無婚姻住所之決定權，故被告自得拒絕離開
    兩造最後共同居所前往與原告同居。從而，原告爰依民法第一千零一條之規定請
    求被告履行同居，於法無據，應予駁回。
丙、據上論結：本件原告之訴為無理由，並依民事訴訟法第七十八條，判決如主文。
中      華      民      國    八十九    年      三      月    十六    日
                                          臺灣板橋地方法院家事法庭
                                            法      官  許  翠  玲


司法院資訊處製作；財團法人民間司法改革基金會備份。
